臺灣高雄地方法院刑事判決　　　　　　110年度審訴字第510號
公　訴　人　臺灣高雄地方檢察署檢察官
被　　　告　蔣昶志



上列被告因詐欺案件，經檢察官提起公訴（110年度偵字第147號
），被告於本院準備程序進行中，對被訴事實為有罪之陳述，經
本院合議庭裁定由受命法官獨任進行簡式審判程序，判決如下：
    主  文
蔣昶志犯【附表二】所示之罪，共肆罪，各處如【附表二】「主
文欄」所示之刑。應執行有期徒刑貳年捌月。
未扣案之犯罪所得現金新臺幣玖仟元，沒收之；於全部或一部不
能沒收或不宜執行沒收時，追徵其價額。
    事  實
一、蔣昶志（綽號「北極熊」）前於民國106年7月起，與吳俊諺
    、羅祥晉（吳俊諺、羅祥晉2人所涉詐欺案件，業經本院以1
    07年度訴字第724號各判處有期徒刑1年1月確定）、吳孟駿
    （綽號「胖子傑」、「俊俊」，所涉詐欺案件，另案經檢察
    官提起公訴）均意圖為自己不法之所有，及掩飾或隱匿特定
    犯罪所得來源、去向，基於三人以上共同詐欺取財及洗錢之
    犯意聯絡，由蔣昶志負責依照「賓利」之指示機動行事，或
    為組織尋找人頭帳戶，或將帳戶提款卡交付與吳孟駿，以提
    領人頭帳戶內之款項，抑或是依照吳孟駿之指示收取提領詐
    騙款項交付與上手及隱匿犯罪所得去向，而吳俊諺、羅祥晉
    則擔任向他人收購金融帳戶角色。嗣羅祥晉於【附表一】所
    示時間、地點，領取如【附表一】所示之人寄送之存摺、提
    款卡、密碼後，交由吳俊諺試卡並轉交予蔣昶志與「賓利」
    所屬之詐欺集團成員使用，並由該集團成員於【附表二】所
    示時間、方式，詐騙陳蘭英、林志倫、謝素青、林姍頤4人
    ，再由蔣昶志或其他集團成員提領詐得之款項，用以上繳及
    隱匿犯罪所得去向。
二、案經臺灣高雄地方檢察署檢察官主動簽分偵辦起訴。
    理  由
壹、程序部分：
    本件被告蔣昶志所犯為死刑、無期徒刑、最輕本刑3年以上
    有期徒刑以外之罪，亦非屬高等法院管轄之第一審案件，其
    於本院準備程序中，對被訴事實為有罪之陳述（見審訴卷第
    67頁、第81頁、第87號），經告知簡式審判程序之旨，並聽
    取檢察官、被告之意見後，本院合議庭依刑事訴訟法第273
    條之1第1項裁定進行簡式審判程序，是本案之證據調查，依
    同法第273條之2之規定，不受同法第159條第1項、第161條
    之2、第161條之3、第163條之1及第164條至第170條所規定
    證據能力認定及調查方式之限制。
貳、實體部分：
一、前揭事實，業據被告蔣昶志於偵訊及本院審理時均坦認不諱
    ；核與證人羅祥晉、吳俊諺於另案之警詢、偵訊及本院審理
    時之證述情節相符；且有證人陳蘭英、林志倫、謝素青、林
    姍頤、李依珊、彭煒哲、房靖惟於警詢時之證述可佐；並有
    彭煒哲之黑貓宅急便配送單掃描影本3張、房靖惟之黑貓宅
    急便配送單掃描影本3張、李依珊之黑貓宅急便配送單掃描
    影本3張（另案他卷第9至10頁）、蒐證照片共14張（另案他
    卷第41反面至44頁）、監視器翻拍照片共10張（另案他卷第
    45至46頁、另案警卷第44、47頁）、中華郵政股份有限公司
    高雄郵局106年11月1日高營字第1060002290號函暨自動櫃員
    機交易明細（另案警卷第45至46頁）、第一商業銀行灣內分
    行106年10月17日一灣內字第00135號函暨監錄影像光碟及機
    臺操作紀錄紙卷資料（另案警卷第48至49頁）、陳蘭英之第
    一商業銀行存款存根聯影本1張（另案警卷第136頁）、林志
    倫之郵政自動櫃員機交易明細表影本2張（另案警卷第178頁
    )、謝素青之台中商業銀行取款憑條影本及國內匯款申請書
    各1張（另案警卷第191至192頁）、林姍頤之存簿交易明細
    影本（另案警卷第209頁）附卷可憑，足認被告之自白與事
    實相符，故本件事證明確，被告前揭犯行，均堪認定，咸應
    依法論科。
二、按共同正犯，係共同實行犯罪行為之人，在合同意思範圍內
    ，各自分擔犯罪行為之一部，相互利用他人之行為，以達其
    犯罪之目的，其成立不以全體均參與實行犯罪構成要件之行
    為為必要；而共同正犯間，非僅就其自己實行之行為負其責
    任，並在犯意聯絡之範圍內，對於其他共同正犯所實行之行
    為，亦應共同負責（參照最高法院98年度台上字第5286號判
    決意旨）。而電話、網路詐騙之犯罪型態，自架設跨國遠端
    遙控電話或網路電話，至發送不實訊息、收集取得人頭帳戶
    、撥打電話實施詐騙、指示被害人匯款、自人頭帳戶提領款
    項、取贓分贓等各階段，係需由多人縝密分工方能完成之集
    團性犯罪。查：被告依照「賓利」之指示機動行事，或為組
    織尋找人頭帳戶、抑或是向車手收取贓款之工作，然該集團
    詐欺之犯罪型態，係由多人分工方能完成，倘其中某一環節
    脫落，將無法順利達成詐欺結果，該集團成員雖因各自分工
    不同而未自始至終參與其中，惟因被告所參與之部分行為，
    仍係利用集團其他成員之行為，以遂行犯罪目的，是被告主
    觀上既有參與詐欺犯罪之認識，客觀上亦有行為之分工，自
    應對各該參與之不法犯行及結果共同負責。故被告與羅祥晉
    、吳俊諺、吳孟駿及其餘詐欺集團之成年人成員，對本案犯
    行，有犯意聯絡及行為分擔，應論以共同正犯。
三、被告等人取得【附表一】所示之人頭帳戶後，待【附表二】
    之被害人匯入之款項，再收取上開詐欺所得，該行為已製造
    金流斷點，使偵查機關難以追查帳戶金流，以達掩飾詐欺犯
    罪所得之本質及去向，已構成洗錢防制法所稱之洗錢無訛（
    最高法院108年台上字第3086號判決意旨可資參照）。
四、論罪部分：
㈠、核被告蔣昶志對於【附表二】編號一至四之犯行，均係犯刑
    法第339條之4第1項第2款之三人以上共同詐欺取財罪，及違
    反洗錢防制法第14條第1項之一般洗錢罪。
㈡、被告對於【附表二】編號一至四之犯行，各係以一行為同時
    觸犯三人以上共同詐欺取財罪、一般洗錢罪之二罪名，為想
    像競合犯，各應依刑法第55條規定，從一重之三人以上共同
    詐欺取財罪處斷。
㈢、如前所述，被告對【附表二】編號一至四，應負共犯之責任
    ，是以共同詐欺陳蘭英、林志倫、謝素青、林姍頤，共四位
    被害人之行為，均犯意各別，行為互殊，應予分論併罰。
㈣、又檢察官漏未認定被告有一般洗錢犯行，如前所述，此部分
    犯行既與已起訴之三人以上共同詐欺取財罪，有裁判上一罪
    之關係，自為起訴效力所及，本院復已告知被告此部分罪名
    （見審訴卷第81頁），自得審理之。
㈤、被告前因竊盜案件，經本院以102年度簡字第2498號判處有
    期徒刑4月確定；再因施用毒品案件，經本院以102年度簡字
    第5297號判處有期徒刑2月確定，上開2罪並由本院以105年
    度聲字第2166號裁定定應執行有期徒刑5月確定，於105年10
    月6日因徒刑易科罰金執行完畢（下稱前案）；雖嗣後被告
    有另案與前案，由臺灣橋頭地方法院以106年度聲字第513號
    裁定定應執行有期徒刑10月等節，有臺灣高等法院被告前案
    紀錄表1份附卷可考，然此僅屬就數罪之刑，如何定其應執
    行者之問題，本於數宣告刑，應有數刑罰權，此項執行方法
    之規定，並不能推翻被告所犯係數罪之本質，若其中一罪之
    刑已執行完畢，自不因嗣後定其執行刑而影響先前一罪已執
    行完畢之事實，謂無累犯規定之適用（最高法院104年度第6
    次刑事庭會議決議參照），是以被告於前案受有期徒刑執行
    完畢後，5年以內，故意再犯本案有期徒刑以上之4罪，均為
    累犯，而此部分並無刑法第59條規定得減輕之情形，且適用
    累犯加重時，亦無超過其所應負擔罪責之情事，參酌司法院
    大法官釋字第775號解釋意旨，俱應依刑法第47條第1項之規
    定加重其刑。
㈥、按想像競合犯之處斷刑，本質上係「刑之合併」。其所謂從
    一重處斷，乃將想像競合犯組成之評價上數罪，合併為科刑
    一罪，其所對應之刑罰，亦合併其評價上數罪之數法定刑，
    而為一個處斷刑。易言之，想像競合犯侵害數法益者皆成立
    犯罪，論罪時必須輕、重罪併舉論述，同時宣告所犯各罪名
    ，包括各罪有無加重、減免其刑之情形，亦應說明論列，量
    刑時併衡酌輕罪部分量刑事由，評價始為充足，然後依刑法
    第55條前段規定「從一重處斷」，非謂對於其餘各罪可置而
    不論。因此，法院決定處斷刑時，雖以其中最重罪名之法定
    刑，做為裁量之準據，惟於裁量其輕重時，仍應將輕罪合併
    評價在內（最高法院108年度台上字第4405、4408號判決意
    旨參照）。查：被告對於【附表二】編號一至四之違反洗錢
    防制法部分，於審判中均自白犯行（見審訴卷第67頁），本
    應依洗錢防制法第16條第2項之規定減輕其刑，惟被告所犯
    之一般洗錢罪，屬想像競合犯其中之輕罪，依想像競合犯之
    關係而從一重之三人以上共同詐欺取財罪處斷，上開輕罪之
    減輕其刑事由，未形成處斷刑之外部性界限，然依前揭說明
    ，仍應由本院於依刑法第57條規定量刑時，審酌上開輕罪之
    減輕其刑事由，作為被告量刑之有利因子，先與敘明。
五、科刑部分：
㈠、本院審酌被告不思以正途賺取錢財，竟貪圖不法利益，無視
    他人受騙後之心理痛楚，仍加入詐欺集團之犯罪組織，並分
    擔前揭詐欺集團之分工，使詐欺集團成員得以順利獲得贓款
    ，造成陳蘭英、林志倫、謝素青、林姍頤之財產損失，同時
    使詐欺集團之其他成員得以隱匿身分，助長詐欺犯罪之歪風
    ，增加犯罪查緝之困難，擾亂金融秩序，破壞社會成員間之
    互信基礎，行為實值非難；又被告迄今仍未賠償上述被害人
    ；兼衡以陳蘭英、林志倫、謝素青、林姍頤之受騙金額，與
    被告另案相似犯行之量刑。惟考量被告自始坦承犯行，如前
    所載，有自白洗錢犯行減刑之情形，應予從輕量刑；再思以
    被告於本院審理時自述之智識程度、家庭生活狀況等一切情
    狀，量處如【附表二】主文欄所示之刑。
㈡、本院再斟酌被告所犯上開四罪，侵害法益相同，犯罪時間之
    間隔僅數日，但侵害之被害人不同，造成之損害個別等刑罰
    累加因素，而定其應執行刑如主文欄所載，較為妥適。
六、沒收部分：
    查被告參與本案犯行中，一天報酬3千元乙節，業據被告於
    本院審理時供承在卷（見審訴字卷第87頁），而本件【附表
    二】編號一至四之犯行中所領取之日期分別為106年8月29日
    、106年9月5日、106年9月7日，共計三日，是以被告之犯罪
    所得為9千元，雖未扣案，仍應依刑法第38條之1第1項前段
    、第3項規定，諭知沒收，於全部或一部不能沒收或不宜執
    行沒收時，追徵其價額。
七、至【附表二】編號一中，詐欺集團成員曾向陳蘭英謊稱大安
    分局警員及檢察官等身分；惟考量被告並非擔任詐欺集團之
    話務手，如何向陳蘭英行騙之細節，被告實難知悉，且卷內
    亦無證據證明被告有預見詐欺集團成員會假冒警員及檢察官
    等身分行騙；復斟酌檢察官亦未認定被告該當刑法第339條
    之4第1項第1款之罪名，基於罪疑惟輕原則，尚難遽認被告
    有冒用公務員名義詐欺取財之行為，附此敘明。
據上論斷，應依刑事訴訟法第273條之1第1項、第299條第1項前
段，洗錢防制法第14條第1項、第16條第2項，刑法第28條、第33
9條之4第1項第2款、第55條前段、第47條第1項、第51條第5款、
第38條之1第1項前段、第3項，刑法施行法第1條之1第1項，判決
如主文。
本案經檢察官王朝弘提起公訴，檢察官范文欽到庭執行職務。
中    華    民    國   110    年    10    月    14    日
                  刑事第五庭      法  官  陳川傑
以上正本證明與原本無異。
如不服本判決應於收受本判決後20日內向本院提出上訴書狀，並
應敘述具體理由。其未敘述上訴理由者，應於上訴期間屆滿後20
日內向本院補提理由書狀（均須按他造當事人之人數附繕本）「
切勿逕送上級法院」。
因疫情而遲誤不變期間，得向法院聲請回復原狀。
中    華    民    國   110    年    10    月    14    日
                                  書記官  王翌翔
附錄本案論罪科刑之法條全文：
中華民國刑法第339條之4
犯第339條詐欺罪而有下列情形之一者，處1年以上7年以下有期
徒刑，得併科1百萬元以下罰金：
一、冒用政府機關或公務員名義犯之。
二、三人以上共同犯之。
三、以廣播電視、電子通訊、網際網路或其他媒體等傳播工具，
    對公眾散布而犯之。
前項之未遂犯罰之。
 
洗錢防制法第14條
有第二條各款所列洗錢行為者，處 7 年以下有期徒刑，併科新
臺幣 5 百萬元以下罰金。
前項之未遂犯罰之。
前二項情形，不得科以超過其特定犯罪所定最重本刑之刑。
　
【附表一】：宅急便包裹提領一覽表
┌─┬───────┬──────┬───────────────┬─────────────┬───┐
│編│  包裹編號    │寄件人      │       寄送之銀行帳號         │提領人羅祥晉提領時間、地點│被害人│
│號│              │寄件時間    │                              │                          │      │
├─┼───────┼──────┼───────────────┼─────────────┼───┤
│一│0000-0000-0000│李依珊      │1.第一銀行000-00000000000號   │106年8月31日上午11時9分許 │陳蘭英│
│  │              │106年8月28日│2.第一銀行000-00000000000號   │黑貓宅急便（三民營業所）  │      │
├─┼───────┼──────┼───────────────┼─────────────┼───┤
│二│00-0000-0000  │彭煒哲      │1.第一銀行000-00000000000號   │106年8月31日下午3時許黑貓 │林志倫│
│  │              │106年8月26日│  （金融卡、密碼）            │宅急便（三民營業所）      │謝素青│
├─┼───────┼──────┼───────────────┼─────────────┼───┤
│三│0000-0000-0000│房靖惟      │1.國泰世華銀行000-000000000000│106年9月1日上午10時10分許 │林姍頤│
│  │              │106年8月29日│  號                          │黑貓宅急便（三民營業所）  │      │
└─┴───────┴──────┴───────────────┴─────────────┴───┘
【附表二】
┌──┬───┬──────────────────────┬───────────┐
│編號│被害人│              詐騙時間及方式                │     主        文     │
├──┼───┼──────────────────────┼───────────┤
│ 一 │陳蘭英│該詐欺集團成員於106年8月29日上午8時許起，陸 │蔣昶志犯三人以上共同詐│
│    │      │續以電話向陳蘭英，謊稱其為中華電信員工、大安│欺取財罪，累犯，處有期│
│    │      │分局警員及檢察官等身分，佯稱：因積欠電話費未│徒刑壹年伍月。        │
│    │      │繳納，且電話遭冒用而涉及刑事案件，需將帳戶交│                      │
│    │      │付監管云云，致陳蘭英陷於錯誤，遂依指示於106 │                      │
│    │      │年9月1日中午12時32分許，至第一商業銀行頭份分│                      │
│    │      │行臨櫃（無摺）匯款10萬元入第一銀行帳號007-25│                      │
│    │      │000000000號李依珊名下帳戶內。               │                      │
├──┼───┼──────────────────────┼───────────┤
│ 二 │林志倫│該詐欺集團成員於106年9月7日21時40分起，陸續 │蔣昶志犯三人以上共同詐│
│    │      │以電話向林志倫訛稱：其先前於網路購物時設定錯│欺取財罪，累犯，處有期│
│    │      │誤，需至提款機操作取消等云云，致林志倫陷於錯│徒刑壹年肆月。        │
│    │      │誤，遂依指示於106年9月7日22時9分許及106年9月│                      │
│    │      │8日凌晨0時23分許，至琉球郵局ATM轉帳29985元、│                      │
│    │      │29985元入第一銀行帳號000-00000000000號彭煒哲│                      │
│    │      │名下帳戶內。                                │                      │
├──┼───┼──────────────────────┼───────────┤
│ 三 │謝素青│該詐欺集團成員於106年9月5日13時55分起，陸續 │蔣昶志犯三人以上共同詐│
│    │      │以LINE與謝素青聯繫，假冒為謝素青之姪女謝惠雅│欺取財罪，累犯，處有期│
│    │      │身分，佯稱：急需用錢云云，致謝素青陷於錯誤，│徒刑壹年肆月。        │
│    │      │遂依指示於106年9月5日14時13分許至台中商業銀 │                      │
│    │      │行竹南分行臨櫃（無摺）匯款8萬元入第一銀行帳 │                      │
│    │      │號000-00000000000號彭煒哲名下帳戶內。       │                      │
├──┼───┼──────────────────────┼───────────┤
│ 四 │林姍頤│該詐欺集團成員於106年9月7日21時許起，陸續以 │蔣昶志犯三人以上共同詐│
│    │      │電話向林姍頤訛稱：其先前於網路購物時設定錯誤│欺取財罪，累犯，處有期│
│    │      │，需至提款機操作取消等云云，致林姍頤陷於錯誤│徒刑壹年肆月。        │
│    │      │，遂依指示於106年9月7日22時34分許至網寮郵局 │                      │
│    │      │ATM轉帳29980元入國泰世華銀行帳號000-00000000│                      │
│    │      │0830號房靖惟名下帳戶內。                    │                      │
└──┴───┴──────────────────────┴───────────┘